【裁判字號】    98,上訴,1785
【裁判日期】    981015
【裁判案由】    偽造文書等
【裁判全文】
臺灣高等法院臺中分院刑事判決        98年度上訴字第1785號
上  訴  人  臺灣南投地方法院檢察署檢察官
被      告  丁○○
上列上訴人因偽造文書等案件，不服臺灣南投地方法院98年度訴
字第101號中華民國98年7月22日第一審判決（起訴案號：臺灣南
投地方法院檢察署97年度偵續字第45號），提起上訴，本院判決
如下：
    主  文
原判決撤銷。
丁○○意圖為他人不法之所有，以詐術使人將本人之物交付，未
遂，處拘役參拾日。如易科罰金以新台幣壹仟元折算壹日。
    事  實
一、丁○○為自行車經銷商，因電動自行車依政府政策，購車者
    可以向環保署申請新購電動補助自行車費三千元，其流程為
    由自行車生產商將車架號碼填載於申請書上，交由經銷商發
    給購車者，由購車者填載個人相關資料後，交由經銷商寄予
    生產商，由生產商認證後，持向環保署代為提出申請，經環
    保署審核相符後，直接將三千元以支票或電匯方式發予購車
    者，丙○○於96年農曆年間以其女乙○○名義向丁○○購買
    見誠工業股份有限公司(下稱見誠公司)生產之車架號碼DBR6
    00400號電動輔助自行車（下稱電輔車）一台，丁○○依約
    將申請書交予丙○○，由其妻潘玉珠代為填寫相關資料交予
    丁○○，因有填錯而由丁○○要求修改，致遲未提出申請，
    嗣同年七月八日丁○○夫妻與丙○○因故互毆而互告因而結
    怨，竟未再將申請表交付見誠公司認證及向環保署申請輔助
    費，嗣丁○○竟圖為自己不法之利益，於九十六年十二月經
    由盤商戊○售予王火炎電動摩托車，該車原車價為一萬六千
    五百元，但提高價格原為為一萬九千五百元，戊○依丁○○
    之意向王火炎告以可以申請三千元之輔助款，故實際僅需付
    出一萬六千五百元之代價，惟該電動摩托車並非電動輔助車
    ，非見誠公司所製造之車輛，亦無車架號碼，而申請電輔車
    之補助，應配合車架號碼，才能申請，此為丁○○所明知，
    竟利用乙○○車架號碼DBR600400號之電動輔助自行車申請
    表交予王火炎填寫，持交見誠公司開立發票後由見誠公司向
    環保署申請補助，嗣同年底丙○○因上開補助款，時間過久
    尚未核發，心生疑慮，遂以DBR600400號車架號碼向環保署
    查詢發現其車架號碼竟被以王火炎名義申請補助，而向丁○○質問，被告丁○○擔心犯行敗露以作業疏失為由，切結向
    環保署要求申請退件而未遂，並自行交付三千元予戊○，由
    戊○交付二千元予王火炎。
二、案經丙○○向臺灣南投地方法院檢察署檢察官告發偵辦。
    理  由
一、證據能力：按被告以外之人於審判外之言詞或書面陳述，除
    法律有規定者外，不得作為證據，刑事訴訟法第159條第1項
    固定有明文。惟被告以外之人於審判外之陳述，雖不符第15
    9條之1至第159條之4之規定，而經當事人於審判程序同意作
    為證據，法院審酌該言詞陳述或書面陳述作成時之情況，認
    為適當者，亦得為證據；當事人、代理人或辯護人於法院調
    查證據時，知有第159條第1項不得為證據之情形，而未於言
    詞辯論終結前聲明異議者，視為有前項之同意，同法第159
    條之5定有明文。查本案於原審審理時，檢察官、被告及其
    原審之辯護人就法院下列所引被告以外之人於審判外之言詞
    或書面陳述均之證據能力均無意見（見原審卷第19頁），於
    本院審理時被告亦對證據能力亦無意見（見本院卷第27頁）
    ，本院審酌該等言詞陳述或書面陳述作成時之情況，並無非
    法取得等不適當之情形，且經法院於審判期日依法進行證據
    之調查、辯論，被告於訴訟上之程序權，已受保障，依刑事
    訴訟法第159條之5規定，自均有證據能力。
二、本件訊之被告丁○○對於其為自行車經銷商，電動自行車依
    政府政策，購車者可以向環保署申請新購電動補助自行車費
    三千元，其流程為由自行車生產商將車架號碼填載於申請書
    上，交由經銷商發給購車者，由購車者填載個人相關資料後
    ，交由經銷商寄予生產商，由生產商認證後，持向環保署代
    為提出申請，經環保署審核相符後，直接將三千元以支票或
    電匯方式發予購車者，丙○○於96年農曆年間以其女乙○○
    名義向丁○○購買見誠公司生產之車架號碼DBR600400號電
    輔車一台，丁○○依約將申請書交予丙○○，由其妻潘玉珠
    代為填寫相關資料交予丁○○，因有填錯而由丁○○要求修
    改，同年七月八日丁○○夫妻與丙○○因故互毆而互告因而
    結怨，於九十六年十二月經由盤商戊○售予王火炎電動摩托
    車，而以車架號碼DBR600400號之電動輔助自行車申請表交
    予王火炎填寫，持交見誠公司開立發票後由見誠公司向環保
    署申請補助，嗣丙○○向其質問，其以作業疏失為由，切結
    向環保署要求申請退件，並自行交付三千元予戊○等情供認
    不諱，核告發人丙○○指述情節及證人見誠公司廠長陳漢柏
    證述情節相符，並有王火炎名義之補助新購電動輔助自行車
    申請表、發票、車架號碼DBR600400電動輔功自行車申請請
    資料等件附卷可稽（97他132卷第17頁、97偵續45卷第128
    頁）附卷可稽，自堪信為真實。
三、雖被告否認涉有何詐欺之犯行，辯稱：乙○○之申請書因寫
    錯很多次，所以延誤申請時間，至96年12月底要向環保署申
    請補助時，因其妻翁秀芬誤將DBR600400號車架號碼之申請
    表寄給戊○，以致戊○填上申請人及受款人係王火炎之名字
    寄給伊，伊未注意而交付見誠公司向環保署申請補助云云。
    惟查：
  (一)證人王火炎於偵查中證稱：向戊○買車時知道可以向環保署
    補助三千元，戊○有告訴我，價格是19500元，如果不申請
    補助是16500元，我付現金給戊○19500元等語（98偵續45
    卷第76頁），證人戊○於偵查中證稱：車子有買，但是補助
    款因為車架號碼錯了，所以沒有下來，後來他（指被告）就
    自己拿了三千元給我們（97偵續45卷第20頁），被告亦自承
    有拿3000元給王火炎，沒有再申請（97偵續45卷第74頁）。
    足以證明被告應係以買受人是否決定申請補助來決定售價，
    買受人若欲申請補助，被告即予加價出售。
  (二)次據證人即見誠公司廠長陳漢柏於偵訊時證稱：卷附戊○所
    拍王火炎買受車輛照片，該車並非見誠公司製造，且該台車
    不是電動輔助自行車，而是電動摩托車（不能用腳踏），這
    種車據我所知環補署沒有補助（見97偵續45卷第109頁、照
    片見第106-107頁），足以證明王火炎所購之車為電動摩托
    車，且非見誠公司生產具有車架號碼之電動自行車，根本不
    能申請補助，否則被告於發覺車架號碼DBR600400號非王火
    炎所購之車架號碼，僅需查出王火炎買受之車架號碼，再為
    王火炎申請即可，無自己支付三千元，又未繼續為申請之理
    。再者電動摩托車與電動輔助自行車顯然不同，前者無車架
    號碼，不能申請補助，後者有車架號碼，可以申請補助，被
    告為自行車經銷商，對此自不能諉為不知，縱然其妻誤寄予
    王火炎，然被告豈有不能分辦之理，客觀上即難謂係作業錯
    誤所致，仍將有車架號碼之電動補助自行車申請表交予購買
    電動摩托車之王火炎填載，並以其名義，將申請表交付見誠
    公司認證，以向環保署申請補助三千元予王火炎，顯見其係
    因先行提高售價，再利用乙○○名義購買之車架號碼DBR600
    400號申請表，交付王火炎填寫，以賺取三千元之不法利益
    （即提高售價三千元，並向購買者佯稱可以再申請補助三千
    元）甚明。況丙○○購車之時間為九十六年農曆年前，此為
    被告所自承（見他字卷第30頁），核與丙○○指述之時間相
    符，而王火炎購車之時間為九十六年十二月間，亦經王火炎
    證述在卷，相隔將近一年，亦無因文件同時申請而錯載之可
    能，是被告所辯因辦理客戶之申請補助太多，發生錯誤一情
    ，顯屬卸責之詞，不足採信。
  (三)綜上所述，本件被告罪證明確，犯行洵堪認定，應依法論科
    。
三、核被告丁○○所為，其係以佯稱電動摩托車可以申請補助三
    千元而提高其售價，再以他人之車架號碼供購買者王火炎申
    請補助，顯有意圖為自己不法之利益，而以不實之申請書提
    供環保署之詐欺方法，使環保署核發補助費予王火炎，被告
    因而間接得財產上不法之利益三千元（提高之售價），核係
    犯刑法第339條第3項、第2項之詐欺得利未遂罪，檢察官起
    訴法條為同條第3項、第1項之詐欺取財罪，尚有未洽，起訴
    法條應予變更。被告已著手於犯罪之實行而不遂，係未遂犯
    ，依刑法第25條規定減輕之。又其利用不知情之見誠公司為
    上揭犯行，係間接正犯。原審未詳為勾稽，據為被告無罪之
    判決，檢察官上訴指摘原判決諭知無罪為不當，為有理由，
    應由本院將原判決撤銷改判。爰審酌被告無前科紀錄，此有
    臺灣高等法院被告前案紀錄表在卷可參，詐欺之金額僅為三
    千元，丙○○購車之輔助申請權利，未因此而受有損害等一
    切情狀，其情節尚屬輕微，並審酌其他一切情狀，量處如主
    文所示之罰金，並諭知易科罰金之折算標準，以示懲儆。
四、不另為無罪諭知部分：
(一)、公訴意旨以：被告丁○○利上述將乙○○所買車架號碼DBR6
    00400號電輔車申請表上「申請人」及「受款人」欄虛偽記
    載為王火炎，持向見誠公司開立發票後由見誠公司向環保署
    申請補助，足生損害於見誠公司出貨管理之準確性，並使環
    保署陷於錯誤。因認被告此部分亦涉犯刑法第216、210條之
    行使偽造公文書罪嫌。
(二)、按刑法第二百十條之偽造私文書罪，以無制作權人而捏造他
    人名義制作該文書為構成要件之一，學理上稱為『有形偽造
    』，倘行為人係以自己名義制作之文書，或基於他人之授權
    、委託，以該他人名義制作之文書，既非無制作權，自均不
    能成立該罪；刑法第二百十條之偽造私文書罪，則以無製作
    權人，擅自以他人之名義製作內容不實之文書為其要件。茍
    若已得他人之同意，而簽署他人之姓名或劃押（含按捺指印
    ）；或與他人勾串，冒用他人之名義製作文書，縱令所載內
    容不實，亦與偽造署押或偽造私文書罪之構成要件有間，自
    不能遽依上開罪名相繩（最高法院84年度台上字第1996號、
    93年度台上字第2057號裁判要旨參照）。查：被告丁○○以
    王火炎所買車輛能申請補助為由加價出售，已如前述。然證
    人戊○於97年9月16日偵訊時證稱王火炎委託伊幫他請領補
    助購買電動自行車，伊直接跟丁○○叫車，申請補助也是丁○○處理，伊於丁○○寄的單子上填上王火炎名字跟地址再
    寄給丁○○。證人王火炎於同日偵訊時亦證稱：我是請戊○
    處理等語（97偵續45卷第20頁），被告雖明知戊○經王火炎
    授權後制作之申請表內容不實（該車架編號DBR600400之實
    際買受人為乙○○，且王火炎所購買之電動摩拖車根本不具
    備申請補助資格），惟上開申請書製作名義人王火炎，係王
    火炎自己填寫、蓋章，乃有權製作人，僅其內容「車架號碼
    DBR600400 號」為不符（王火炎所購之電動摩托車並無車架
    號碼而已，揆諸前揭說，與偽造私文書罪之構成要件有間，
    自不能遽論以行使偽造私文書罪責。因公訴人認此部分與前
    開有罪部份為想像競合犯，為裁判上一罪，爰不另為無罪之
    諭知。
六、據上論結，應依刑事訴訟法第369條第1項前段、第364條、
    第300條、第299條第1項前段，刑法第339條第3項、第1項、
    第25條、第41條第1項判決如主文。
本案經檢察官甲○○到庭執行職務。
中    華    民    國    98    年    10    月    15    日
            刑事第四庭    審判長法  官  洪  耀  宗
                                法  官  許  文  碩
                                法  官  蔡 王 金 全
上列正本證明與原本無異。
檢察官得上訴。
被告不得上訴。
如不服本判決應於收受送達後十日內向本院提出上訴書狀，其未
敘述上訴理由者，並得於提起上訴後十日內向本院補提理由書 (
均須按他造當事人之人數附繕本)「切勿逕送上級法院」。
                                書記官  金  珍  華
中    華    民    國    98    年    10    月    16    日
附錄法條：
刑法第三百三十九條：
意圖為自己或第三人不法之所有，以詐術使人將本人或第三人之
物交付者，處五年以下有期徒刑、拘役或科或併科一千元以下罰
金。
以前項方法得財產上不法之利益或使第三人得之者，亦同。
前二項之未遂犯罰之。


司法院資訊處製作；財團法人民間司法改革基金會備份。
